【裁判字號】    90,上訴,792
【裁判日期】    900426
【裁判案由】    違反商業會計法等
【裁判全文】
臺灣高等法院刑事判決                             九十年度上訴字第七九二號
    上  訴  人
    即  被  告  甲○○
右上訴人，因違反商業會計法等案件，不服臺灣板橋地方法院八十九年度訴字第一四
三八號，中華民國八十九年十二月四日第一審判決（起訴案號：臺灣板橋地方法院檢
察署八十九年度偵緝字第一０七號）提起上訴，本院判決如左：
    主      文
原判決撤銷。
甲○○共同連續商業負責人，以明知為不實之事項，而填製會計憑證，處有期徒刑肆
月，如易科罰金以參佰元折算壹日。
    事      實
一、甲○○係址設於台北縣板橋市○○路○段二五巷二三號一樓「亮燁興業有限公司
    」（以下簡稱亮燁公司）之登記負責人，為商業會計法第四條之商業負責人，明
    知「智展實業有限公司」（以下簡稱智展公司）並未營業，亮燁公司與智展公司
    之間亦無實際交易行為，竟夥同真實姓名年籍不詳自稱「翁先生」之成年男子，
    共同基於幫助他人逃漏稅捐及填製不實會計憑證之概括犯意，自民國八十七年十
    一月五日起至八十七年十二月三十日止，連續取得虛設行號智展公司之統一發票
    十四張（詳如附表一所示），銷售額共計新台幣（下同）二千五百三十萬四千四
    百五十元，作為進項憑證，再以「亮燁公司」之名義填製買受人、品名、數量及
    金額均不實之會計憑證統一發票，分別交予德爵興業有限公司（以下簡稱「德爵
    公司」）十五張（詳如附表二所示）、桓鉅有限公司（以下簡稱「桓鉅公司」）
    十六張（詳如附表三所示），共計三十一張，做為進項憑證，銷售額計達新台幣
    （下同）二千五百五十七萬四千八百元，而以此不正當方法，幫助「德爵公司」
    逃漏營業稅六十二萬六千五百七十元，幫助「桓鉅公司」逃漏營業稅六十五萬二
    千一百七十二元（共計一百二十七萬八千七百四十二元，起訴書誤載為一百二十
    七萬八千七百四十元），並足生損害於稅捐機關對於商業會計管理之正確性。
二、案經台北縣稅捐稽徵處移送臺灣板橋地方法院檢察署檢察官偵查起訴。
    理      由
一、訊據上訴人即被告甲○○坦承係亮燁公司之負責人，該公司實際上並未有何營業
    行為之事實，雖矢口否認有右揭犯行，辯稱：伊是被「翁先生」要其擔任負責人
    的，而伊在外跑生意，但並未做到生效，本件開發票之事，伊並不清楚，那是「
    翁先生」做的云云。經查：亮燁公司於八十七年十月二十八日設立登記，有亮燁
    公司之公司章程、董事股東名單、營業人設立登記查簽表等件在卷可參；又亮燁
    公司於八十七年十一月五日至八十七年十二月三十日間，取得如附表一所示之進
    項統一發票計十四張，銷售額共計二千五百三十萬四千四百五十元，皆係「智展
    公司」所開立，及「亮燁公司」以其名義填製買受人、品名、數量及金額之會計
    憑證統一發票，分別交予「德爵公司」十五張（詳如附表二所示）、「桓鉅公司
    」十六張（詳如附表三所示），做為進項憑證，銷售額計達二千五百五十七萬四
    千八百元，「德爵公司」營業稅額為六十二萬六千五百七十元，「桓鉅公司」營
    業稅額六十五萬二千一百七十二元（共計一百二十七萬八千七百四十元）等情，
    亦有財政部財稅資料中心專案申請調檔統一發票查核清單在卷可據。而查智展公
    司之負責人陳英智早於該公司設立之前即已死亡，係不知名人士假借陳英智名義
    擔任負責人所虛設等情，已據新竹縣稅捐稽徵處八十八年八月五日八八新縣稅消
    字第一九二○九號函敘甚明在卷，茲依被告所述亮燁公司雖從事室內裝潢，惟實
    際上並未做何生意云云，則亮燁公司既無對外進貨之事實，又有何對外銷售之可
    能，且亮燁公司與德爵公司及桓鉅公司間既無何實際交易行為，則亮燁公司填製
    如附表二、三所示買受人、品名、數量及金額均不實之會計憑證統一發票，交予
    德爵公司及恒鉅公司，顯係為幫助各該公司逃漏稅捐甚明。另依被告於偵審時供
    稱伊不知亮燁公司之股東尚有何人，僅認識一真實姓名年籍不詳自稱翁姓之成年
    男子，而出資額六十萬元亦係該翁先生所出，伊與翁先生僅認識一、二個月，但
    並不知該翁先生之真實姓名、住所，當時因為伊剛上臺北，翁先生每天會給伊幾
    百元零用，翁先生並說等生意做起來，不會虧待伊云云，衡情若被告確為亮燁公
    司之負責人，實際負責公司之運作，且亮燁公司亦有正常之營運，當無對於何人
    係該公司之股東全然不知之理？又焉有對於其僅認識且為全部出資自稱「翁先生
    」之男子亦不知其真實姓名年籍住所等資料之可能？再者，成立之「亮燁公司」
    ，被告既未出資，而由「翁先生」出資，衡情應由「翁先生」出任公司負責人，
    「翁先生」竟要求未出資之被告來出任「亮燁公司」負責人，此等異於常情之舉
    ，足見被告無非係以其名義提供「翁先生」供做人頭負責人，虛偽設立「亮燁公
    司」，而非為圖實際之營運甚明。另參酌「翁先生」每日提供被告數百元之零用
    金及答應被告將來之好處，足見被告與該「翁先生」之成年男子間顯有犯意聯絡
    及行為分擔，被告所辯，要係圖卸刑責之詞，不足採信。事證明確，被告犯行堪
    以認定。
二、按統一發票乃得為證明事項之經過而為造具記帳所根據之憑證，係原始憑證，屬
    商業會計法第十五條第一款所定之會計憑證，而被告既為亮燁公司之登記負責人
    ，乃屬商業會計法第四條之商業負責人，是核被告所為，係犯商業會計法第七十
    一條第一款之填製不實會計憑證罪及稅捐稽徵法第四十三條第一項之幫助犯同法
    第四十一條之逃漏稅捐罪，而查上揭自稱「翁先生」之成年男子雖非為亮燁公司
    之登記股東，惟乃實際之出資者及負責公司之運作，被告亦僅係以其名義提供「
    翁先生」供做人頭負責人，是該「翁先生」雖非屬商業會計法上之商業負責人，
    然其與具商業負責人身分之被告共犯上揭填製不實會計憑證並據以交付德爵公司
    及桓鉅公司，幫助各該公司逃漏稅捐，則被告就所犯商業會計法第七十一條第一
    款之罪部分，該「翁先生」依刑法第三十一條第一項規定，雖非屬商業會計法之
    商業負責人，仍以共犯論，至被告與「翁先生」就上揭幫助他人逃漏稅捐罪，有
    犯意之聯絡及行為之分擔，依刑法第二十八條規定，皆為共同正犯，被告先後多
    次填製不實會計憑證及幫助他人逃漏稅捐犯行，各時間緊接，手段相似，並各犯
    構成要件相同之罪，顯均係基於概括犯意反覆為之，均應依連續犯規定各論以一
    罪，並加重其刑。而被告所犯上開二罪間有方法結果之牽連關係，應從一較重之
    填製不實會計憑證罪論處。原審據以論罪科刑，固非無見，惟查經立法院於九十
    年一月四日修正，總統於同年月十日公告，自同月十二日施行之刑法第四十一條
    第一項規定：「犯最重本刑為五年以下有期徒刑以下之刑之罪，而受六個月以下
    有期徒刑或拘役之宣告，因身體、教育、職業、家庭之關係或其他正當事由，執
    行顯有困難者，得以一元以上三元以下折算一日，易科罰金。」而此易科罰金之
    折算標準，業據罰金罰鍰提高標準條例第二條規定，就其原定數額提高為一百倍
    折算一日，經查被告所犯上開之罪係屬最重本刑為五年以下有期徒刑以下之刑之
    罪，而其受六個月以下有期徒刑之宣告，顯合於上揭得諭知易科罰金折算標準之
   規定。依刑法第二條第一項前段規定，應適用修正後之法律，原審未及適用上揭
    修正後之刑法第四十一條第一項之規定，就被告所受之刑諭知易科罰金之折算標
    準，尚有未洽。另上揭「翁先生」並未具有商業會計法第七十一條所定身分之人
    ，而被告何以與該「翁先生」共犯商業會計法第七十一條第一款之罪，原審未據
    敘明，亦有未洽。是被告上訴意旨以原審未就所宣告之刑諭知易科罰金之折算標
    準係屬不當，非無理由，則原判決既有可議，自應由本院予以撤銷改判。爰審酌
    被告犯罪之動機、目的、手段、為牟小利而提供「翁先生」做為公司之人頭，危
    害國家稅收之稽徵及其犯罪後之態度等一切情狀，仍量處有期徒刑四月，並諭知
    易科罰金之折算標準。
據上論斷，應依刑事訴訟法第三百六十九條第一項前段、第三百六十四條、第二百九
十九條第一項前段，商業會計法第七十一條第一款，稅捐稽徵法第四十三條第一項，
刑法第十一條前段、第二十八條、第三十一條第一項、第五十六條、第五十五條、第
二條第一項前段，第四十一條第一項，罰金罰鍰提高標準條例第二條，判決如主文。
本案經檢察官林炳雄到庭執行職務。
中    華    民    國    九  十    年       四       月    二  十  六    日
                          臺灣高等法院刑事第三庭
                              審判長法  官  張  連  財
                                    法  官  李  英  勇
                                    法  官  張  傳  栗
右正本證明與原本無異。
如不服本判決應於收受送達後十日內向本院提出上訴書狀，其未敘述上訴之理由者並
得於提起上訴後十日內向本院補提理由書（均須按他造當事人之人數附繕本）。
                                   書記官  王  秀  雲
中    華    民    國    九  十    年       四       月     三    十     日
附錄：本案論罪科刑法條全文
商業會計法第七十一條第一款
商業負責人、主辦及經辦會計人員或依法受託代他人處理會計事務之人員有左列情事
之一者，處五年以下有期徒刑、拘役或科或併科新台幣十五萬元以下罰金：
一、以明知為不實之事項，而填製會計憑證或記入帳冊者。
稅捐稽徵法第四十三條
教唆或幫助犯第四十一條或第四十二條之罪者，處三年以下有期徒刑、拘役、或科一
千元以下罰金。執行業務之律師或會計師犯前項之罪者，加重其刑至二分之一。


司法院資訊處製作；財團法人民間司法改革基金會備份。
